臺灣高等法院臺中分院刑事裁定　
110年度毒抗字第1222號
抗  告  人  
即  被  告  張優玲


上列抗告人因毒品危害防制條例案件，經檢察官聲請送觀察、勒
戒（聲請案號：臺灣臺中地方檢察署110 年度聲觀字第921 號；
偵查案號：同署110 年度毒偵字第571號），不服臺灣臺中地方
法院中華民國110 年9月17日第一審裁定（110 年度毒聲字第119
2號），提起抗告，本院裁定如下： 
    主  文
抗告駁回。
    理  由
一、抗告意旨如附件抗告狀所示。
二、按毒品危害防制條例業於民國109 年1 月15日修正公布，並
    於同年7 月15日施行，其中該條例第20條第1 項、第2 項均
    未修正，僅將第3 項有關觀察、勒戒或強制戒治執行完畢釋
    放後得適用前2 項規定之期間，由「5 年後」再犯第10條之
    罪修改為「3 年後」再犯，則本案自應適用修正施行後之規
    定處理，合先敘明。
三、次按犯毒品危害防制條例第10條之罪者，檢察官應聲請法院
    裁定，令被告入勒戒處所觀察、勒戒，其期間不得逾2 月；
    觀察、勒戒後，檢察官依據勒戒處所之陳報，認受觀察、勒
    戒人無繼續施用毒品傾向者，應即釋放，並為不起訴之處分
    或不付審理之裁定；認受觀察、勒戒人有繼續施用毒品傾向
    者，檢察官應聲請法院裁定令入戒治處所強制戒治，其期間
    為6 個月以上，至無繼續強制戒治之必要為止。但最長不得
    逾1 年；依前項規定為觀察、勒戒或強制戒治執行完畢釋放
    後，3 年後再犯第10條之罪者，適用前2 項之規定，毒品危
    害防制條例第20條第1 項、第2 項、第3 項分別定有明文。
    又109 年1 月15日修正公布，同年7 月15日施行之毒品危害
    防制條例第20條第3 項之立法理由認施用毒品者具「病患性
    犯人」之特質，並參諸世界各國之醫療經驗及醫學界之共識
    ，咸認施用毒品成癮者，其心癮甚難戒除，如觀察、勒戒或
    強制戒治執行完畢釋放後，3 年後始再有施用第一級、第二
    級毒品之行為者，足見其有戒除毒癮之可能，宜再採以觀察
    、勒戒方式戒除其身癮及以強制戒治方式戒除其心癮之措施
    ，為能放寬觀察、勒戒或強制戒治制度之適用時機，以協助
    施用者戒除毒癮，爰修正第3 項。是經觀察、勒戒或強制戒
    治執行完畢釋放後，「3 年後再犯」者，前所實施之觀察、
    勒戒或強制戒治，已足以遮斷其施用毒品之毒癮，為期自新
    及協助其斷除毒癮，仍適用「初犯」規定，先經檢察官聲請
    觀察、勒戒，不因期間是否因另犯該罪經起訴、判刑或執行
    而受影響。另按最高法院刑事大法庭109 年11月18日109 年
    度台上大字第3826號違反毒品危害防制條例案件，亦宣示「
    毒品危害防制條例第20條第3 項規定，所謂3 年後再犯，只
    要本次再犯（不論修正施行前、後）距最近1 次觀察、勒戒
    或強制戒治執行完畢釋放，已逾3 年者，即該當之，不因其
    間有無犯第10條之罪經起訴、判刑或執行而受影響」。
四、經查：
  ㈠本件抗告人即被告（下稱抗告人）張優玲基於施用第一級毒
    品海洛因之犯意，於107年10月19日9時許，在位於臺中市○○
    區○○○路000號住處，以將第一級毒品海洛因摻入香菸吸食煙
    霧之方式，施用第一級毒品海洛因1次之事實，業據抗告人
    於偵查中坦承不諱，且有桃園市政府警察局保安警察大隊搜
    索扣押筆錄、扣押物品目錄表、桃園市政府警察局被採尿人
    尿液暨毒品真實姓名與編號對照表、臺灣檢驗科技股份有限
    公司濫用藥物實驗室濫用藥物檢驗報告及現場照片等附卷可
    參，足認被告確有上開施用第一級毒品海洛因之犯行。而抗
    告人此次施用第一級毒品犯行，先由臺灣臺中地方檢察署檢
    察官以108年度毒偵字第831號起訴書提起公訴，經臺灣臺中
    地方法院於108年8月27日以108年度訴字第1312號判決判處
    抗告人施用第一集毒品，累犯，處有期徒刑7月，抗告人不
    服提起上訴，而於本院以108年度上訴字第2379號違反毒品
    危害防制條例案件（下稱前案）審理期間，因毒品危害防制
    條例第20條第3 項於109 年1 月15日修正公布，並於同年7 
    月15日施行，本院前案乃依據新修正之毒品危害防制條例等
    相關規定，撤銷原判決，諭知本件公訴不受理，臺灣臺中地
    方檢察署檢察官復以110 年度聲觀字第921 號（偵查案號：
    同署110 年度毒偵字第571號）聲請送觀察、勒戒，經臺灣
    臺中地方法院於110 年9月17日以110 年度毒聲字第1192號
    裁定抗告人應送勒戒處所觀察、勒戒2月，抗告人不服，提
    起本件抗告。查，抗告人前於89年間因施用毒品案件，經法
    院裁定送觀察、勒戒後，認無繼續施用毒品之傾向，於89年
    11月8日執行完畢釋放，並由臺灣臺中地方檢察署檢察官以8
    9年度毒偵緝字第579號為不起訴處分確定；又於92年間因施
    用毒品案件，經法院裁定送觀察、勒戒後，認無繼續施用毒
    品傾向，於94年2月18日執行完畢釋放，由臺灣新竹地方檢
    察署檢察官以94年度毒偵緝字第12號為不起訴處分確定，此
    後被告雖仍多次犯施用毒品犯行，並經法院判處罪刑確定，
    然均未再受觀察、勒戒或強制戒治處分等情，有臺灣高等法
    院被告前案紀錄表附卷足憑，是抗告人本案施用第一級毒品
    海洛因之犯行，距其上開觀察勒戒執行完畢釋放後，已逾3
    年，為屬修正後毒品危害防制條例第20條第3項所定「3年後
    再犯」之情形，自應依法先經觀察、勒戒或強制戒治之治療
    程序。基上，原審因而依檢察官之聲請，並依修正後毒品危
    害防制條例第20條第1 項、第3 項規定，裁定將抗告人送勒
    戒處所觀察、勒戒，核其認事用法，並無違誤。
　㈡抗告人雖以抗告狀所載情詞提起抗告。然：
　⒈按警察於公共場所或合法進入之場所，對於合理懷疑其有犯
    罪之嫌疑或有犯罪之虞之人，得查證其身分；而為查證人民
    身分，可採取攔停人、車、詢問姓名、出生年月日、出生地
    、國籍、住居所及身分證統一編號、並令出示身分證明文件
    等必要措施，警察職權行使法第6 條第1 項第1 款、第7 條
    第1 項第1 款、第2 款定有明文。次按警員除為行政人員（
    特種行政人員）外，亦係實施刑事訴訟程序之公務員，衡諸
    犯罪之發覺，通常隨證據之浮現而逐步演變，可能原先不知
    有犯罪，卻因行政檢查，偶然發現刑事犯罪，是欲將此二種
    不同程序截然劃分，有時甚為困難。然而警員依警察職權行
    使法或警察勤務條例等法律規定執行臨檢、盤查勤務工作時
    ，若發覺受檢人員行為怪異或可疑，有相當理由認為可能涉
    及犯罪，自得進一步依據刑事訴訟法之相關規定為拘捕或附
    帶搜索、或經被搜索人同意為刑事訴訟法第131條之1所定之
    同意搜索（最高法院101年度台上字第5041號、104年度台上
    字第1838號、108年度台上字第2905號裁判意旨參照）。查
    抗告人於警詢時供稱：「當時我駕駛自小客000-0000停在停
    車場要去桃監看我朋友，警察就來盤查我，就查到我有毒品
    的素行，就問我最近還有沒有用毒品，我就向警方坦承車子
    中央扶手處的煙灰缸1枝香菸，是我抽的海洛因香菸。」（
    見107毒偵6796卷第6頁反面至第7頁），且經本院前案於109
    年7月8日審理時當庭勘驗警詢光碟，勘驗筆錄記載：「一、
    勘驗107年10月19日警詢光碟內容...A（警員）：我們就問
    妳說妳有沒有用毒品，那當時妳是怎麼跟我們說的？B（抗
    告人）：蛤...（身體及臉向前傾）A：當時妳是怎麼跟我們
    說的？說有嘛，有？B：有。（回答肯定並點頭）A：就煙灰
    缸裡面有1枝海洛因香菸，說有嗎？B：對...對...（神情自
    然，回答肯定）A：是齁？那妳的嘛齁？B：對。（神情自然
    ，回答肯定）......A：警員所製作之搜索扣押筆錄及扣押
    物品目錄表、自願受搜索同意書，是妳親自簽名捺印？B：
    恩，對。（神情自然）....B：你沒有問說當時我自己承認
    ？有嗎？沒有問到這個...A：有阿，這查獲過程，有沒有看
    到？（提示筆錄）我就主動...B：你沒有寫主動...A：主動
    向警方坦承阿（提示筆錄）...我們那時候還沒看嘛，妳就
    直接跟我們講說是妳車子裡面有一個海洛因香菸毒品，是妳
    抽的嘛。B：對，好，謝謝。A：我們都還沒看，妳就直接向
    我們承認了，這點...這個過程我有幫妳寫。B：好，謝謝。
    ...【註】：1.詢問過程中，詢、答者的語氣都屬自然並平
    和，詢問者不曾出現過厲聲、斥喝的情形。...4.被告（即
    抗告人）回答時神情自然無異狀，對問題多數能立即回答，
    有時會先思考後再回答，有時會以點頭、搖頭、手比方式輔
    助應答。...」等語（見本院前案第170至177頁）；又證人
    即員警黃○○於審理中證述：「（這個查獲的過程，你還記不
    記得？）那時候她就站在停車場的前面，我們感覺她有點在
    閃躲，然後我們就下去查她，結果發現她有毒品的前科，然
    後我就問她說最近還有沒有用毒品，她就說最近有用，後來
    問她說那她有沒有帶違禁品，然後她就說車上有一根她吸過
    的海洛因香菸，我說『是妳吸的嗎？』，她說對，是她吸的，
    就這樣子。（所以你們一開始是依警察職權行使法認為她有
    ？）就覺得她有在閃躲。（有閃躲，你們就合理懷疑，所以
    你們再進行盤查？）對。...（你們有去測試了一個檢驗，
    就是那根香菸，香菸是哪邊來的？）是在車上，中央扶手，
    那時候我記得她有一個養樂多罐，然後放了一個香菸，橫放
    在那邊，然後那個香菸的表面，我記得它跟一般的香菸不一
    樣，它有塗過，我的經驗看到它就是，因為他們為了要讓那
    個香菸抽的比較慢，所以他們會塗一些東西上去，那個很明
    顯就是顏色跟一般香菸不一樣。（你們要拿她車子裡面的香
    菸，要進去車子，有經過她同意嗎？）因為她說那個就是她
    抽的，她講說那個就是她抽的香菸。（你們去盤查她，她承
    認她有抽？）對，那個是她抽的海洛因香菸，我說『那是妳
    抽的嗎？』，她說對，是她抽的，所以我們就跟她一起去把
    那個香菸取出來，而且因為那個香菸還有，它不是已經菸屁
    股，它是還有半截，那香菸很明顯還有一個長度在。」等語
    （見本院前案第236至238頁），足見本件員警係因發覺抗告
    人眼神閃躲而上前盤查，於盤查過程中，抗告人自承近期曾
    吸食毒品且車上帶有違禁物，經其同意後執行搜索，扣得沾
    有第一級毒品海洛因香菸1支之證據甚為明確，是依卷附資
    料以觀，難認本件之搜索、扣押程序有何違法情事。再者，
    抗告人既同意搜索並接受警方採尿調查，且記載於筆錄、桃
    園市政府警察局保安警察大隊搜索扣押筆錄及自願受搜索同
    意書內，由抗告人親自簽名捺印，自已合於刑事訴訟法第13
    1條之1之規定，觀諸全卷卷證資料，難認此搜索、採尿，有
    何違反抗告人自由意志之情形。況抗告人當時為51歲之成年
    人士，具有高中畢業之教育程度（見107毒偵6796卷第6頁警
    詢筆錄受詢問人欄），依其年齡、智識、經驗，對於警方詢
    問是否願意接受採尿，顯有能力得以明確表示同意或拒絕。
    又細觀本院前案當庭勘驗警詢筆錄結果，亦可見抗告人於警
    詢過程中，就員警詢問之各項問題，均能清楚回答，當能明
    瞭同意搜索及同意採尿之法律上意義，且經本院前案當庭勘
    驗警詢、偵訊光碟，並未發見有何不正方法訊問進而影響抗
    告人之意思決定及意思活動自由等情事存在。從而，抗告人
    以本件承辦員警違法取證，所得證據應無證據能力云云置辯
    ，自非可採。
　⒉復按經判決確定之同一案件，依一事不再理原則，不得更為
    實體上裁判，係以該案已有實體上之確定裁判者為限，如僅
    從程序上所為之裁判，既與案件之內容無關，即無該原則之
    適用。本件抗告人所涉施用第一級毒品海洛因犯行，前固經
    檢察官提起公訴，並由本院前案諭知公訴不受理確定在案，
    有該案判決書及臺灣高等法院被告前案紀錄表在卷可按。而
    前案於判決理由中已敘明檢察官之起訴程序因法律修正之情
    事變更，致欠缺訴追條件而為不受理判決，並未就抗告人犯
    罪事實作有罪或無罪之實質判斷及審查，顯屬程序判決，不
    具實體確定力，是上開諭知公訴不受理之判決與本件觀察、
    勒戒裁定自不生違反一事不再理原則之問題，抗告意旨所指
    本件前已公訴不受理，應無同一事由同一案件再行起訴之理
    云云，容有誤會。
　⒊再者，毒品危害防制條例中關於觀察、勒戒之規定，乃係導
    入一療程觀念，針對受處分人將來之危險所為預防、矯治措
    施之保安處分，目的係在戒除受處分人施用毒品身癮及心癮
    之措施，以達教化與治療之目的，其立法意旨在幫助施用毒
    品者戒毒，非屬懲戒行為人之性質，核與刑罰執行之目的不
    同，且此為法律之強制規定，除有毒品危害防制條例第21條
    第1項所定犯同條例第10條之罪，於犯罪未發覺前，自動向
    行政院衛生署（現已改制為衛生福利部）指定之醫療機構請
    求治療，醫療機構免將請求治療者送法院或檢察機關，以及
    同條例第24條第1項所定檢察官先依刑事訴訟法第253條之1
    第1項、第253條之2之規定，為附命完成戒癮治療之緩起訴
    處分時，不適用第20條第1項之程序外，凡違反同條例第10
    條者，檢察官即應依同條例第20條規定，向法院提出聲請裁
    定令入勒戒處所觀察、勒戒。又抗告人是否適用毒品危害防
    制條例第24條第1項所定之戒癮治療程序，原係法律賦予檢
    察官之裁量權限，要非法院所得審酌。是以，抗告人確有施
    用第一級毒品之行為，又無於犯罪未發覺前，自動向指定醫
    療機構請求治療情事，且本次施用第一級毒品犯行，距其最
    近一次犯施用毒品罪，經依法為觀察、勒戒執行完畢釋放後
    ，已逾3年，則本件既經檢察官為觀察、勒戒之聲請，法院
    即應依同條例第20條第1項、第3項規定，裁定令入勒戒處所
    執行觀察、勒戒，並無自由裁量以其他方式替代或得以其他
    原因免予或暫緩執行之餘地。
  ㈢綜上所述，原審認抗告人施用第一級毒品犯行明確，依檢察
    官聲請，裁定令抗告人入勒戒處所觀察、勒戒，核其認事用
    法洵屬有據。抗告人執詞提起本件抗告，指摘原裁定不當，
    為無理由，應予駁回。
五、據上論斷，應依刑事訴訟法第412條，裁定如主文。
中    華    民    國    110   年    10    月    22    日
        　　刑事第五庭    審判長法　官  鄭  永  玉
　　　　　　　　　　　　　　    法　官  許  文  碩
　　　　　　　　　　　　　　　  法　官  周  莉  菁     
以上正本證明與原本無異。     
不得再抗告。
                                書記官  王  朔  姿
　　　　　　　　　　　　　　　　
中　　華　　民　　國　　110 　年　　10　　月　　22　　日